臺灣臺中地方法院民事判決
110年度訴字第569號
原      告  江庭韋  
訴訟代理人  簡士袲律師
被      告  耿承劭  
訴訟代理人  林良一  
上列當事人間請求拆除地上物事件，本院於民國110年11月24日
言詞辯論終結，判決如下：
    主      文
被告應將坐落臺中市○○區○○段○○○地號土地上如附圖即臺
中市中興地政事務所土地複丈成果圖編號A所示面積48平方公尺
之地上物拆除騰空，並將前開土地返還原告及其他共有人。
訴訟費用由被告負擔。 
本判決於原告以新臺幣捌拾捌萬陸仟肆佰元預供擔保後，得假執
行。
    事實及理由
一、按訴狀送達後，原告不得將原訴變更或追加他訴。但被告同
    意、請求之基礎事實同一、該訴訟標的對於數人必須合一確
    定時，追加其原非當事人之人為當事人、不甚礙被告之防禦
    及訴訟之終結者，不在此限；又不變更訴訟標的，而補充或
    更正事實上或法律上之陳述者，非為訴之變更或追加；民事
    訴訟法第255條第1項第1、2、5、7款、第256條分別定有明
    文。查：
（一）原告以民法第821條、第767條為請求權基礎，原起訴請求
      「被告陳伯毅應將坐落臺中市○○區○○段000地號土地上如
      附圖所示編號A部分之磚造圍牆拆除，並返還該地上物所
      占用土地（面積待測量後再行補充）予原告及其餘土地共
      有人。」（見本院卷第13頁），惟因訴外人陳伯毅於另案
      中證稱系爭土地上之圍牆係由土地共有人共同出資興建等
      情，故原告乃於民國110年4月8日具狀追加其他土地共有
      人郭文品、簡惠芳、耿承劭為本件被告，並變更聲明為「
      被告陳伯毅、郭文品、簡惠芳、耿承劭應將坐落臺中市○○
      區○○段000地號土地上之如附圖所示編號A部分之磚造圍牆
      拆除，並返還該地上物所占用土地（面積待測量後再行補
      充）予原告及其餘土地共有人。」（見本院卷第153頁）
      。
（二）嗣經前往現場履勘後，於110年10月7日具狀撤回未占有使
      用系爭土地之共有人郭文品、簡惠芳部分之訴（見本院卷
      第289頁），並變更聲明為「被告陳伯毅、被告耿承劭應
      將坐落臺中市○○區○○段000地號土地上之如附圖所示編號A
      部分面積48平方公尺之磚造圍牆、鐵門拆除騰空，並將土
      地交還原告及全體共有人。」、「願供擔保，請准宣告假
      執行。」（見本院卷第285頁）。惟按請求返還所有物之
      訴，應以現在占有該物之人為被告，而建物之拆除，為事
      實上之處分行為，僅所有人或有事實上處分權之人，方有
      拆除之權限（最高法院102年度台上字第2053號判決意旨
      參照）。原告因認依陳伯毅所述，其並非實際占有使用之
      人，遂於110年11月24日本院言詞辯論期日當庭以言詞撤
      回陳伯毅部分之起訴，僅以耿承劭為本件之被告（見本院
      卷第318頁）。
（三）本院經核原告前開所為之追加及變更，其請求之基礎事實
      均屬同一，並不甚礙被告之防禦及訴訟之終結，且被告並
      未提出異議，揆諸前開規定，應予准許。　　　
二、原告主張：原告之父江乾裕於108年6月22日以新臺幣（下同
    ）438萬元之價格，向訴外人陳子殷購買臺中市○○區○○段000
    地號土地（權利範圍5分之1，下稱系爭土地）及其上同段37
    6建號門牌臺中市○○區○○巷00號4樓建物，並於108年8月6日
    辦理所有權移轉登記。系爭土地，目前係由被告（1樓屋主
    ）、陳伯毅（2樓屋主）、郭文品（3樓屋主）、原告（4樓
    屋主）、訴外人簡惠芳（5樓屋主）所共有，系爭土地除其
    上建物占用部分外，尚有空地可供使用，而被告於108年5月
    25日向原共有人陳伯毅購得系爭土地及其上1樓建物後，未
    經全體共有人之同意，擅自以圍牆圈圍供其個人使用，排除
    其他共有人之使用收益，顯係侵害全體共有人對系爭土地之
    使用收益。是原告爰依民法第821條、第767條之規定，請求
    被告拆除系爭土地上之磚造圍牆，並於清理後將系爭土地返
    還原告與其他共有人。並聲明：被告應將坐落臺中市○○區○○
    段000地號土地上之如附圖所示編號A部分面積48平方公尺之
    磚造圍牆、鐵門拆除騰空，並將土地交還原告及全體共有人
    ；原告願供擔保，請准宣告假執行。
三、被告抗辯：被告為臺中市○○區○○巷00號1樓之所有人，就已
    存之起造兼分管契約書中，業已約定由系爭1、2樓建物所有
    人取得系爭土地前庭部分之使用權，另由3至5樓建物所有人
    共同取得系爭土地後庭部分之使用權，該部分係因1、2樓於
    起造時同為陳伯毅所有，按當時約定之共識為1樓使用，應
    以當時簽訂之契約書人之共識及認知，探求其真意，據以認
    定；又原告於購置系爭房地時有到現場察看，於其看屋、交
    屋時即已知悉系爭圍牆之存在，系爭土地上之住戶，長久以
    來皆依該分管契約為基礎，就本案房地而為使用收益，系爭
    土地存在分管契約之外觀，顯而易見，且原告之父江乾裕於
    點交房屋時，亦有由仲介陪同前往與1樓住戶商討機車停放
    之事宜，原告主張不清楚分管契約之存在云云，顯然與常理
    不符；系爭土地既有之分管契約，原告並無不知或無從得知
    之情形，原告自應受到分管契約之拘束，況且系爭土地因地
    形緣故，與鄰近道路有高低落差，將圍牆拆除對於社區安全
    不僅造成危害，亦增加住戶出入系爭土地因地勢落差受傷之
    風險，而系爭土地已經現共有人陳伯毅、郭文品及被告合計
    應有部分5分之3另行簽訂「共有土地使用管理契約書」，協
    商設立磚砌圍牆及鐵製大門以確保居住安寧，故本件原告請
    求被告將系爭土地之地上物拆除並將土地返還予全體共有人
    ，顯然無理由。並聲明：原告之訴及其假執行之聲請均駁回
    。
四、本院之判斷：
（一）原告主張坐落臺中市○○區○○段000地號土地（下稱系爭土
      地）為原告、被告及訴外人所共有（權利範圍各5分之1）
      ，而原告為坐落系爭土地上之臺中市○○區○○段000○號、門
      牌臺中市○○區○○巷00號4樓之所有人，被告則為系爭建號
      、門牌臺中市○○區○○巷00號1樓之所有人；被告於108年6
      月26日購入臺中市○○區○○巷00號1樓建物後，即占用如附
      圖所示編號A部分（圍牆、鐵門及所圍繞）面積48平方公
      尺之系爭土地，供其作為停放車輛及擺放洗衣機、曬衣、
      種植盆栽使用等事實，業據提出地籍圖謄本（見本院卷第
      27頁）、土地登記第一類謄本（見本院卷第145至151頁）
      、建物登記第一類謄本（見本院卷第49至50頁）、現況照
      片（見本院卷第55至57頁）、臺中市中興地政事務所建物
      所有權狀（見本院卷第131至133頁）、現況照片（見本院
      卷第139頁）為證，並經本院於110年8月26日會同兩造前
      往現場履勘並囑託臺中市東勢地政事務所測量人員測量，
      此有本院勘驗筆錄（見本院卷第263至269頁）、臺中市中
      興地政事務所110年9月3日中興地所二字第1100009100號
      函檢送之土地複丈成果圖（見本院卷第275至277頁）在卷
      可稽，被告對此亦不爭執，則原告主張被告占有系爭土地
      使用之情，自堪信為真實。
（二）按所有人對於無權占有或侵奪其所有物者，得請求返還之
      。對於妨害其所有權者，得請求除去之。有妨害其所有權
      之虞者，得請求防止之。各共有人對於第三人，得就共有
      物之全部為本於所有權之請求。但回復共有物之請求，僅
      得為共有人全體之利益為之，民法第767條第1項、第821
      條分別定有明文。以無權占有為原因，請求返還土地者，
      占有人對土地所有權存在之事實無爭執，而僅以非無權占
      有為抗辯者，土地所有權人對其土地被無權占有之事實無
      舉證責任，占有人自應就其取得占有係有正當權源之事實
      證明之（最高法院97年度台上字第1101號判決要旨參照）
      。本件被告對於原告為系爭土地共有人之事實既不爭執，
      依上開說明，自應由被告就其占有使用係有合法權源乙節
      ，負舉證之責。
（三）次按民法上之法律行為，有債權行為與物權行為，除法律
      有特別規定外，前者於特定人間發生法律上之效力，後者
      於以公示方法使第三人得知悉之狀態下，對任何第三人均
      發生法律上之效力。故動產以交付為公示方法，不動產以
      登記為公示方法，而以之作為權利取得喪失、變更之要件
      ，以保護善意第三人。如其事實為第三人明知或可得而知
      ，縱為債權契約，其契約內容仍非不得對第三人發生法律
      上之效力。最高法院48年度台上字第1065號判例，認為「
      共有人於與其他共有人訂立共有物分割或分管之特約後，
      縱將其應有部分讓與第三人，其分割或分管契約，對於受
      讓人仍繼繼存在。」，就維持法律秩序之安定性而言，固
      有其必要，惟應有部分之受讓人若不知悉有分管契約，亦
      無可得而知之情形，受讓人仍受讓與人所訂分管契約之拘
      束，有使善意第三人受不測損害之虞，與憲法保障人民財
      產權之意旨有違，上述判例在此範圍內，嗣後應不再援用
      （司法院釋字第349號理 由書參照）。查：　　　
　 1、系爭土地雖曾經訴外人陳伯毅與郭文品、陳麗兒、陳麗姿
      於86年6月30日簽訂「起造兼分管契約書」，約定系爭土
      地分割後，由陳伯毅持有5分之2，郭文品、陳麗兒、陳麗
      姿各持有5分之1，該筆土地興建5層樓房屋完成後，由陳
      伯毅取得1、2樓，前庭院之使用，3樓由郭文品取得，4樓
      由陳麗兒取得，5樓由陳麗姿取得，頂樓歸其等共同持有
      使用，前庭院歸陳伯毅單獨持有使用，後庭院歸郭文品、
      陳麗兒、陳麗姿共同持有使用等情（見本院卷第53至54、
      135至137頁）。　　
　 2、然系爭土地（權利範圍5分之1）及其上門牌臺中市○○區○○
      巷00號4樓建物（權利範圍全部），係由原始起造人陳麗
      兒出售予陳子殷，再由陳子殷於108年6月22日出售予原告
      之父江乾裕，並於108年8月6日辦理所有權移轉登記予原
      告；而系爭土地（權利範圍5分之1）及其上門牌臺中市○○
      區○○巷00號1樓建物（權利範圍全部），則係由原始起造
      人陳伯毅於109年7、8月間出售予被告並辦理所有權移轉
      登記等情，業據陳伯毅於本院另案中以證人身份證述綦詳
      （見本院卷第399至343頁），並有不動產買賣契約書（見
      本院卷第29至37頁）、不動產買賣價金履約保證申請書（
      見本院卷第41至44頁）、土地登記第一類謄本（見本院卷
      第147頁）在卷為憑。
　 3、而依據原告之父江乾裕與出賣人陳子殷於簽約當時，由仲
      介人員依據陳子殷之陳述所為之「不動產標的現況說明書
      」（見本院卷第39頁），其中第20項關於「共有部分有無
      分管協議？」之事項，明確勾選為「無」（見本院卷第39
      頁），核與被告之前手陳子殷於另案中主張不知其前手所
      有權人間訂有分管書面協議之情相符，此有陳子殷委託律
      師寄送予原告之父之郵局存證信函（見本院卷第77頁）、
      陳子殷於另案提出之民事答辯㈠狀（見本院卷第86頁）、
      本院109年度訴字第2073號民事判決（見本院卷第363至37
      7頁）在卷為憑，並經陳子殷之父陳伯毅於本院另案中以
      證人身份證述：「（問：陳子殷是否知悉起造人間曾約定
      1樓前庭院均由你個人使用？）詳細分管協議陳子殷不知
      道。」等語（見本院卷第341頁）屬實，足徵原告之前手
      陳子殷並不知悉系爭土地有系爭分管契約之存在，亦未告
      知原告系爭土地有分管契約存在之事實。
　 4、再依證人曾世川於本院另案中證稱：伊在21世紀加盟店擔
      任房仲，伊是受陳子殷委託出售系爭房地4樓，陳子殷沒
      有告知有分管契約，也沒有說庭院只有1樓住戶可以用，
      後來伊詢問陳子殷，陳子殷也不知道有分管契約之存在；
      在伊還未賣出房子就有跟陳子殷夫妻溝通，他們說1樓前
      庭院是公共空間可以停機車，原告會認為可以使用1樓停
      車，也是伊跟原告說前庭院公共空間可以停機車，但陳子
      殷沒有叫伊跟原告保證機車有地方停；當時住在1樓之陳
      伯毅及陳子殷都沒有向伊表示過系爭土地曾經簽過分管契
      約等語（見本院卷第344至348頁），依此推論，原告於購
      入系爭土地及建物時，主觀認知1樓前庭院可以由其停放
      機車，自難據以認定原告可得而知系爭土地有分管契約之
      存在。
　 5、且按不動產共有人間關於共有物使用、管理、分割或禁止
      分割之約定或依第820條第1項規定所為之決定，於登記後
      ，對於應有部分之受讓人或取得物權之人，具有效力，民
      法第826條之1第1項前段定有明文。陳伯毅與郭文品、陳
      麗兒、陳麗姿就系爭土地於86年6月30日就系爭土地所簽
      訂之「起造兼分管契約書」，並未辦理共有物使用、管理
      、分割內容等相關註記登記，此有臺中市中興地政事務所
      110年3月22日中興地所一字第1100002938號函（見本院卷
      第355頁）在卷為憑，依此可知，原告係於108年8月間取
      得系爭土地之所有權登記，顯無從獲悉陳伯毅等人於86年
      6月間所成立之分管契約約定內容。
   6、是以，依據前開事證，原告既不知悉系爭土地有分管契約
      之存在，亦無可得而知之情形，自不受陳伯毅等人所訂分
      管契約之拘束。故被告就此所辯，要屬無據。
（四）再按各共有人按其應有部分，對於共有物之全部雖有使用
      收益之權，惟共有人對共有物之特定部分使用收益，仍須
      徵得他共有人全體之同意，非謂共有人得對共有物之全部
      或任何一部有自由使用收益之權利；如共有人不顧他共有
      人之利益，而就共有物之全部或一部任意使用收益，即屬
      侵害他共有人之權利。是被告於109年7、8月間取得系爭
      土地（權利範圍5分之1）及其上門牌臺中市○○區○○巷00號
      1樓建物（權利範圍全部）之所有權後，未經全體共有人
      之同意，擅自占有使用系爭土地如附圖所示編號A圍牆、
      鐵門及所圍繞部分，既屬無權占有原告及其他共有人所共
      有之系爭土地，則原告本於共有人所有物返還暨除去妨害
      請求權之規定，請求被告將坐落系爭土地上如附圖所示編
      號A部分面積48平方公尺之地上物拆除騰空，並將前開土
      地返還原告及其他共有人，即屬有據，應予准許。
（五）綜上所述，原告基於民法第821條、第767條之法律關係，
      請求被告應將坐落臺中市○○區○○段000地號土地上如附圖
      所示編號A部分面積48平方公尺之地上物拆除騰空，並將
      前開土地返還原告及其他共有人，為有理由，應予准許。
五、本件原告陳明願供擔保，請求准為假執行之宣告，經核並無
    不合，爰酌定相當之擔保金額，併宣告之。
六、訴訟費用負擔之依據：民事訴訟法第78條。 　　
中　　華　　民　　國　　110 　年　　12　　月　　15　　日
                  民事第六庭  法  官  巫淑芳
正本係照原本作成。
如對本判決上訴，須於判決送達後20日內向本院提出上訴狀。如
委任律師提起上訴者，應一併繳納上訴審裁判費。
中　　華　　民　　國　　110 　年　　12　　月　　15　　日
                              書記官  廖明瑜